ACORDAO-COMPLETO-2533017

ACÓRDÃO 3077/2022 ATA 19/2022 - SEGUNDA CÂMARA

VISTOS, relatados e discutidos estes embargos de declaração opostos por Waldoilson dos Santos Leite, presidente da Fundação Municipal de Cultura, Turismo e Esportes (Funcaju) , contra o Acórdão 940/2022-TCU-Segunda Câmara, que negou provimento ao recurso de reconsideração por ele interposto contra o Acórdão 8993/2020-TCU-Segunda Câmara, de natureza condenatória;
ACORDAM os Ministros do Tribunal de Contas da União, reunidos em sessão da 2ª Câmara, ante as razões expostas pelo Relator, em:
9.1. conhecer dos embargos opostos e, no mérito, acolhê-los parcialmente, ante a omissão verificada no Acórdão 940/2022-TCU-Segunda Câmara, a qual é saneada mediante as análises complementares constantes no tópico V do voto que subsidia a presente deliberação, mantendo inalterados, contudo, os termos da decisão embargada; e
9.2. dar ciência deste acórdão ao recorrente e demais interessados, informando-lhes que o voto e relatório que o fundamentam podem ser acessados no sítio eletrônico www.tcu.gov.br/acordaos.

Embargos de declaração opostos por Waldoilson dos Santos Leite, presidente da Fundação Municipal de Cultura, Turismo e Esportes (Funcaju), em face do Acórdão 940/2022-TCU-2ª Câmara, que negou provimento ao recurso de reconsideração por ele interposto contra o Acórdão 8.993/2020-TCU-2ª Câmara, de natureza condenatória.

Segunda Câmara

Ministério do Turismo.

3. Interessados/Responsáveis/Recorrentes:
3.1. Responsável: Waldoilson dos Santos Leite (XXX.941.825-XX).
3.2. Recorrente: Waldoilson dos Santos Leite (XXX.941.825-XX).

13.1. Ministros presentes: Bruno Dantas (Presidente), Augusto Nardes (Relator) e Aroldo Cedraz.
13.2. Ministros-Substitutos presentes: Marcos Bemquerer Costa e André Luís de Carvalho.

WALDOILSON DOS SANTOS LEITE

AUGUSTO NARDES

Ministro João Augusto Ribeiro Nardes.

Cuidam os autos de Tomada de Contas Especial (TCE) autuada pelo Ministério do Turismo (MTur) em desfavor de Waldoilson dos Santos Leite, presidente da Fundação Municipal de Cultura, Turismo e Esportes (Funcaju) , em função da impugnação das despesas supostamente realizadas mediante o Convênio n.º 01555/2010, a partir do aporte de recursos federais no montante de R$ 1.200.000,00, com vistas à implementação do evento "PRECAJU 2011".
2.	Por meio do Acórdão 8993/2020-TCU-Segunda Câmara, de relatoria do Ministro-Substituto André Luís de Carvalho, este Tribunal julgou irregulares as contas do responsável, condenou-o ao pagamento de débito e lhe aplicou multa.
3.	Irresignado, o responsável apresentou recurso de reconsideração, que teve seu provimento negado pelo Acórdão 940/2022-TCU-Segunda Câmara, de minha relatoria.
4.	Não satisfeito com os termos da decisão proferida, o responsável opôs embargos de declaração, cujo essencial transcrevo a seguir (peça 270, destaques originais) :
"III - DAS OMISSÕES CONTIDAS NO R. ACÓRDÃO
a) AUSÊNCIA DE MANIFESTAÇÃO ACERCA DA PRESCRIÇÃO INTERCORRENTE - ART. 1º, §1º, DA LEI Nº 9.873/1999
Conforme mencionado, no r. Acórdão embargado Vossas Excelências entenderam pela inexistência de prescrição punitiva e de ressarcimento, tendo considerado o termo inicial o dia 21 de agosto de 2011 e os diversos marcos interruptivos da prescrição.
Pois bem, incialmente, cumpre registrar que foram considerados como atos inequívocos de apuração dos fatos e, portanto, marcos interruptivos da prescrição os seguintes atos:
'c) Interrupções por atos inequívocos de apuração dos fatos:
22.6. De acordo com a Lei 9.873/1999, a prescrição se interrompe 'por qualquer ato inequívoco, que importe apuração do fato' (art. 2º, II) , como por exemplo: a Nota Técnica de Reanálise MinC 992, de 1/10/2013 (peça 195, p. 5) ; a Nota de Análise Financeira Complementar n° 36/2015, da Comissão Especial de Prestação de Contas - CEPC, de 06.04.2015 (peça 195, p.6) ; e o Edital de Convocação n° 11/2017, publicado no DOU n° 94, de 18.05.2017, Seção 3, página 98 (peça 195, p. 7, item 8) .'
Ora, Excelências, data máxima vênia, totalmente desarrazoado que um Edital de Convocação seja considerado ato inequívoco que importe apuração do fato.
Nesse ponto imperioso destacar que, conforme jurisprudência pátria consolidada, o ato inequívoco que importe apuração do fato é aquele com caráter decisório. Vejamos:
[Transcrição de decisão do TRF-1]
Dessa forma, caso consideremos como tal, o suposto marco interruptivo anterior seria a Nota de Análise Financeira Complementar n° 36/2015, da Comissão Especial de Prestação de Contas - CEPC, datada de 06 de abril de 2015.
Pois bem, após a Nota de Análise acima mencionada, a prescrição somente seria interrompida novamente com citação do responsável por meio do Ofício de peça 210, datado de 17 de junho de 2019.
Ou seja, entre Nota de Análise Financeira Complementar n° 36/2015, da Comissão Especial de Prestação de Contas - CEPC (06 de abril de 2015) e a citação do responsável por meio do Ofício de peça 210 (17 de junho de 2019) transcorreram mais de 04 (quatro) anos.
Conforme mencionado por Vossas Excelências no r. Acórdão embargado, 'a prescrição das pretensões punitiva e de ressarcimento, no processo de controle externo, deve observar o regime Lei 9.873/1999, na linha dos recentes pronunciamentos do STF'.
Ora, a Lei 9.873/1999, em seu artigo 1º, §1º, dispõe que incide a prescrição intercorrente no processo administrativo paralisado por mais de 03 (três) anos. Vejamos:
[Transcrição da Lei 9.873/1999]
Nesse mesmo sentido é o entendimento consolidado da jurisprudência dos mais diversos Tribunais brasileiros. Vejamos:
[Transcrição de decisões do TRF-1]
Dessa forma, se entre a Nota de Análise Financeira Complementar n° 36/2015, da Comissão Especial de Prestação de Contas - CEPC (06 de abril de 2015) e a citação do responsável por meio do Ofício de peça 210 (17 de junho de 2019) transcorreram mais de 04 (quatro) anos, indiscutível a ocorrência de prescrição no caso em análise conforme previsão da Lei nº 9.873/99, pelo que deve ser decretada a prescrição da pretensão de ressarcimento e a prescrição punitiva do Tribunal de Contas da União.
b) DA OMISSÃO ACERCA DAS PREVISÕES DA LEI MUNICIPAL Nº 1985/93 E DA LEI MUNICIPAL Nº 2465/96 - REGULAR APLICAÇÃO DOS RECURSOS
Já no mérito, conforme mencionado, Vossas Excelências deixaram de se manifestar acerca do fato de que toda a atuação do embargante estava embasada legalmente, conforme previsões da Lei Municipal nº 1985/93 e da Lei Municipal nº 2465/96.
Inicialmente, cumpre esclarecer que, conforme já explicitado, os recursos repassados foram integralmente aplicados conforme o ajustado, no objeto do convênio, atendendo tanto ao previsto no plano de trabalho aprovado como às orientações passadas pelo órgão concedente, inexistindo qualquer irregularidade.
Mais a mais, impende registrar que, conforme disposto na Lei Municipal nº 1985/93, a FUNCAJU era a responsável pela inclusão no calendário e pela criação das condições necessárias para a realização do 'PRÉCAJU'. Vejamos:
Art. 2º A FUNCAJU e a Subsecretaria de Esporte, Lazer e Turismo, serão responsáveis pela inclusão no CALENDÁRIO e de criar as condições necessárias para a realização do PRÉ-CAJU.
Art. 3º Os empresários responsáveis pela contratação de profissionais ligados ao meio artístico sergipano e despesas afins do PRÉ-CAJU terão o incentivo da Lei.
Ainda, a Lei Municipal nº 2465/96, que alterou os artigos 1º e 4º da Lei Municipal nº 1985/93, dispôs o seguinte:
Art. 1º OMISSIS
Parágrafo Único - O Pré-caju será organizado, normatizado, coordenado e realizado pela Associação Sergipana de Blocos e Trios - ASBT, entidade sem fins lucrativos, competindo-lhe, inclusive, a definição das datas e locais de realização do evento e do percurso dos desfiles, que deverão ser liberados pelos órgãos competentes do Município, não sendo permitida, naqueles locais e datas, a realização de atividades similares.
Art. 4º Compete à Associação Sergipana de Blocos e Trios - ASBT, a responsabilidade pela instalação de camarotes e arquibancadas no percurso dos desfiles no Pré-Caju, bem como pela decoração de todo o trajeto, devendo os respectivos cronogramas e projetos de montagem ser encaminhados para informação ao órgão competente do Executivo Municipal, com 30 (trinta) dias de antecedência da data prevista para o inicio de sua implementação.
Diante do exposto nas Leis Municipais supratranscritas, inconteste que a Associação Sergipana de Blocos e Trios - ASBT estava autorizada a explorar economicamente o 'PRÉCAJU', estando, toda a atuação do embargante, embasada legalmente.
Ora, Excelências, se a utilização e exploração do solo público no período do evento eram, exclusivamente, da Associação de Blocos e Trios - 'ASBT', indiscutível que o convenente não arrecadou qualquer quantia e não pode ser obrigado a prestar conta de eventuais valores recebidos pela Associação Sergipana de Blocos e Trios - ASBT.
Veja-se, o 'PRÉCAJU' tratava-se de um evento misto, tendo uma parte pública e uma parte privada, conforme muito bem observado no Relatório de Supervisão in loco nº 001/2011, em seu tópico 'VIII - CONCLUSÃO'. Vejamos:
VIII - CONCLUSÃO
 (...) 
Vale registrar que, no momento da realização da fiscalização in loco das metas/etapas previstas no Plano de Trabalho, foi observado a presença de foliões que adquiriram abadás para os blocos de trios do evento, mas que, a Convenente destinou uma área específica (camarote gratuito) para os participantes não pagantes e, ainda, haviam as 'pipocas' que apreciavam as bandas musicais fora daqueles que obtiveram os abadás.
Dessa forma, a convenente disponibilizou áreas e espaços gratuitos, conforme contratado, e a exploração comercial do evento se deu pela Associação Sergipana de Blocos e Trios - ASBT, autorizada expressamente pelo Decreto Municipal nº 3253/2010, não podendo o embargante ser responsabilizado pela prestação de contas de eventuais valores recebidos pela associação.
Frise-se, com relação à venda de ingressos/abadás para o evento constatada, restou exaustivamente demonstrado que a convenente não teve qualquer participação na comercialização nem na arrecadação desses ingressos, pelo que não poderia (nem pode) especificar a destinação da verba eventualmente arrecadada por terceiros.
Na realidade, houve a exploração do espaço público e privado naqueles dias do evento, por pessoas físicas e jurídicas privadas, para auferir renda individual (não compartilhada com a convenente) , o que é bastante comum em eventos como o 'PRECAJU', de grande porte e de grande circulação de pessoas, que atrai turistas de outros estados e até de outros países.
Frise-se que essa exploração, com relação ao espaço público, se deu por cessão de uso NÃO ONEROSA, determinada por Decreto Municipal, que visou exclusivamente propiciar a geração de emprego e de renda por meio da movimentação do turismo em face do evento. Ou seja, não gerou receita nem para o município nem para concedente.
A prestação de contas não alcança, portanto, os valores obtidos por essas pessoas e empresas que exploraram o espaço público por cessão de uso não onerosa ou o espaço privado durante o evento, pois se limita à 'receita' obtida pelo município ou pela convenente com o repasse da União, que inexistiu no caso.
É essa a inteligência do artigo 5º, VII, c/c artigo 8º, todos da Lei nº 8.443, de 16 de julho de 1992, vejamos:
[Transcrição da Lei 8.443/1992]
Repita-se, eventuais receitas geradas por consequência da venda de 'camarotes' e 'abadás' foram destinadas àquelas pessoas e empresas privadas que exploraram o espaço do evento para oferecer, vender e prestar esses respectivos serviços. Tais receitas não geraram, portanto, nenhum resultado positivo para a convenente (FUNCAJU) , pelo que não houve (nem poderia ter havido) recolhimento ao Tesouro Nacional.
Assim, resta totalmente afastada a presunção de prejuízo ao erário por suposta 'sobreposição' de pagamentos para os itens previstos no ajuste, já que no caso ficou evidente que a convenente não obteve qualquer valor com a venda de ingressos/abadás.
c) DA OMISSÃO ACERCA DO FATO DE QUE O MINISTÉRIO DO TURISMO ACEITAVA CARTA DE EXCLUSIVIDADE DE REPRESENTAÇÃO DA ATRAÇÃO MUSICAL ESPECÍFICA PARA A DATA DO EVENTO
Ainda no mérito, Vossas Excelências deixaram de se manifestar acerca do fato de que em 2010 e 2011, anos da assinatura do convênio e execução do objeto, o Ministério do Turismo aceitava, como documentação apta para ser apresentada nas prestações de conta, carta de exclusividade de representação da atração musical, específica para a data do evento (autorização que conferia exclusividade para o evento) , sem registro em cartório.
Tanto é que esse Tribunal de Contas da União, ao constatar fragilidades nos procedimentos internos do Ministério do Turismo relacionados a convênios que incluíam contratação de artistas, determinou ao Órgão, entre outras providências, que fossem adequados os regulamentos e manuais internos referentes à análise técnicas de projetos e à aprovação de prestação de contas de convênios de modo que fossem 'observados os requisitos constantes do subitem 9.5.1 do Acórdão 96/2008-TCU-Plenário, não devendo ser aceitos contratos de exclusividade restritos às datas e às localidades das apresentações artísticas, ou que não tenham sido registrados em cartório' (Acórdão 2.163/2011, da sessão de 05/04/2011) :
[Transcrição do Acórdão]
Observa-se, pois, que os regulamentos e manuais internos do Ministério do Turismo só vieram a ser adequados, por determinação desse Tribunal de Contas da União, para atender os requisitos do Acórdão 96/2008-TCU-Plenário, que determina apresentação de contrato de exclusividade registrado em cartório, não restrito à data e localidade da apresentação artística, em 05 de abril de 2011, após a execução do objeto do Convênio 754027/2010 'PRECAJU 2011', evento realizado de 20 a 23 de janeiro de 2011.
Outra prova disso é a diligência do Ministério do Turismo, referente ao Convênio/Proposta 104593/2010 (acesso https://www.convenios.gov.br/siconv/DetalharParecerProposta/ParecerPropostaVizualizarParecer.do?idProposta=370635&idParecer+515495) :
DILIGÊNCIA MTur Convênio/Proposta 104593/2010
1ª Diligência
Dados da Proposta: 104593/2010
 (...) 
7.5. Em casos de apresentações artísticas (observar artigo 17, parágrafo único da Portaria 153/2009 no que se refere ao limite máximo de cachê) , anexar os seguintes documentos: 
 (...) 
9.8.1 Declaração de exclusividade e proposta de preço do artista/banda/grupo: - Deve ser emitida pela empresa detentora da exclusividade da apresentação artística para o evento. Lembramos que a carta de exclusividade será direcionada a Prefeitura, e deverá conter o nome do evento, data do evento e o nome do (s) artista (s) .
Logo, fácil concluir que todas as contratações dos artistas seguiram as orientações dadas pelo Ministério do Turismo, mesmo aquelas para as quais não se apresentou contrato de exclusividade entre as atrações musicais e seus empresários exclusivos registrado em cartório, que difere da referida carta de exclusividade, apresentada em alguns casos, sendo imperioso ressaltar que nos dois casos (tanto quando apresentada carta de exclusividade como contrato de exclusividade) as contratações tiveram a devida publicidade.
Data máxima vênia, a entidade convenente ou a pessoa responsável pela gestão e execução dos recursos federais (Sr. Waldoilson dos Santos Leite) não pode ser responsabilizada por incongruências nas determinações do próprio órgão concedente.
Assim, há de se reconhecer que se houve falhas/irregularidades, essas se iniciaram no próprio Ministério do Turismo, pelo que não se pode agora exigir que a entidade convenente tivesse agido de forma diversa daquela orientada pelo órgão concedente.
Desse modo, impõe-se sejam aceitas como regulares as cartas de exclusividade apresentadas em alguns casos, seguindo orientação do Ministério do Turismo.
Até mesmo porque não há nenhum indício de inexecução do evento objeto do convênio.
Muito pelo contrário, fato é que o evento foi realizado e um sucesso.
O Relatório de Supervisão in loco nº 001/2011 (Item 8, fls. 83/93) deixa claro que 'no que concerne a supervisão da execução do objeto do referido convênio, conclui-se que houve a efetiva execução do Convênio nº 754027/2010, de acordo com o Plano de Trabalho apresentado'.
Além disso, o mesmo documento destacou a grande importância do evento para a cidade, diante do aporte de economia visivelmente movimentado no município e por ter potencializado o fluxo turístico para o Estado de Sergipe.
Ademais, plenamente possível comprovar o nexo de causalidade entre os recursos transferidos e pagamentos efetuados, ou seja, que os pagamentos foram recebidos pelos artistas ou por seus representantes habilitados.
Esse Tribunal de Contas da União reconhece que há nos autos comprovação do pagamento do convenente para as empresas destacadas nas cartas de exclusividade.
No entanto, entende que isso não seja suficiente para comprovação de que as empresas tenham efetuado o pagamento aos artistas ou representantes legais.
Ora, nos termos expostos, restam comprovadas as regularidades das cartas de exclusividade apresentadas por orientação do Ministério do Turismo e apresentados os contratos assinados entre o convenente e as empresas e/ou representantes que detinham exclusividade dos artistas, conforme as cartas apresentadas.
Mais a mais, nenhum artista que se apresentou no evento questionou os pagamentos efetuados para aquelas empresas e/ou representantes apontados nas cartas de exclusividade, tampouco alegou falta de pagamento pelo convenente (em nenhum momento foi cobrado qualquer valor extrajudicial ou judicialmente referente aos cachês) .
Assim, sem dúvida, demonstrado o nexo causal, entendido como o pagamento ao artista, ao representante legal ou ao intermediário exclusivo em todos os casos.
Vale lembrar que esse Tribunal de Contas da União já decidiu no sentido de que as supostas 'irregularidades' apontadas (não apresentação de contrato de exclusividade e ausência de registro em cartório) , por si só, não podem ensejar o julgamento pela irregularidade das contas, tampouco resultar na responsabilização/condenação do responsável a pagamento de débito, exigindo-se para tanto que haja indício de inexecução do evento objeto ou impossibilidade de se comprovar o nexo de causalidade (pagamento aos artistas ou representantes habilitados) . E, no caso, como restou exaustivamente comprovado, o evento foi executado e um sucesso e não houve qualquer questionamento sobre os pagamentos dos cachês.
Assim, impõe-se sejam julgadas regulares as contas e afastada qualquer responsabilização ou condenação do responsável a pagamento de suposto débito.
Nesse sentido, o Acórdão 1435/2017-TCU-Plenário, vejamos:
[Transcrição do Acórdão]
Ademais, nos autos é fato incontroverso que o embargante efetuou o pagamento dos cachês de todas as bandas e artistas que se apresentaram no evento, nos valores estipulados e aprovados no plano de trabalho, às empresas/representantes habilitados nos contratos ou cartas de exclusividade apresentados.
Além disso, não há registro de questionamento acerca da razoabilidade de escolha dos artistas contratados (consagrados) , nem acerca do preço dos cachês (de acordo com o mercado) .
E esse Tribunal de Contas da União já se posicionou no sentido de que 'a repartição do preço do espetáculo entre as bandas e sua produtora não tangencia o patrimônio público, circunscrevendo-se à relação comercial entre particulares', pelo que não se pode identificar o interesse público dessa relação contratual, o que afasta a competência do TCU para analisá-la (Acórdão 2821/2016-TCU-Primeira Câmara) : 
[Transcrição do Acórdão]
Nesses termos, imperioso seja reconhecida a comprovação de que os valores referentes aos cachês foram pagos para os empresários exclusivos e/ou representantes legais dos artistas e para esses repassados e que não houve qualquer irregularidade na contratação das atrações por meio dessas empresas/representantes legais.
d) DA OMISSÃO ACERCA DO FATO DE QUE O OBJETO DO CONVÊNIO FOI INTEGRALMENTE CUMPRIDO
Por fim, uma vez mais no mérito, cumpre registrar que o r. Acórdão embargado não se manifestou acerca do fato de que o objeto do convênio assinado foi cumprido em sua integralidade.
Ora, a responsabilização do agente público somente se configurará se estiverem presentes elementos suficientes para aferir o dolo ou erro grosseiro ('aquele manifesto, evidente e inescusável praticado com culpa grave, caracterizado por ação ou omissão com elevado grau de negligência, imprudência ou imperícia') .
Ou seja, não basta para responsabilização do agente público o mero nexo causal entre a conduta e o dano, tampouco o dano expressivo, por si só, configura dolo ou erro grosseiro.
Ademais, a responsabilização pela opinião técnica só pode se estender a esse Tribunal de Contas da União se configurado o dolo, erro grosseiro ou conluio de agentes, inexistentes no caso.
Essa é a letra do artigo 12 do Decreto 9830/19, que está em vigor desde o dia 11 de junho de 2019: 
[Transcrição do Decreto]
Veja-se, pois, que não se faz possível a responsabilização do embargante Waldoilson dos Santos Leite, já que, ao contrário, restou exaustivamente comprovado que inexistiu dolo ou erro grosseiro por parte dele ou conluio de agentes, nem muito menos prejuízo ao erário, eis que o convênio foi integralmente realizado.
IV - DOS EFEITOS INFRINGENTES DOS EMBARGOS DE DECLARAÇÃO
Cumpre observar que, uma vez supridas as omissões acima elencadas resultam em entendimento diverso do manifestado no r. Acórdão embargado, devendo ser conferidos efeitos infringentes aos presentes Embargos de Declaração, como bem admitido na doutrina pátria, como explicita o mestre Nelson Nery Jr.:
'Os Embargos de Declaração podem ter, excepcionalmente, caráter infringente quando utilizado para: a) correção de erro material; b) suprimento de omissão; c) extirpação de contradição. (...) '
A jurisprudência das cortes superiores também acolhe amplamente esse entendimento, conforme demonstram os arestos a seguir: 
[Transcrição de jurisprudência]
Ademais, com o advento do novo Código de Processo Civil, o efeito modificativo dos embargos passou a ter previsão expressa:
[Transcrição do CPC]
Verifica-se, pois, que as questões levantadas nos presentes Embargos permitem amplamente a concessão de efeitos infringentes, eis que as omissões acima mencionadas são típicos exemplos do cabimento de efeitos infringentes aos Embargos Declaratórios, vez que a correção dessas implicará reforma do r. Acórdão atacado.
Requer, portanto, sejam concedidos efeitos infringentes aos Embargos.
V - DO PEDIDO
Diante de todo o exposto, requer o recebimento, conhecimento e provimento dos presentes Embargos de Declaração, acolhendo as suas razões, conferindo-lhes efeitos modificativos como decorrência lógica e natural de tal correção, sendo suprida a omissão apontada e, uma vez que entre a Nota de Análise Financeira Complementar n° 36/2015, da Comissão Especial de Prestação de Contas - CEPC (06 de abril de 2015) e a citação do responsável por meio do Ofício de peça 210 (17 de junho de 2019) transcorreram mais de 04 (quatro) anos, seja reconhecida a ocorrência de prescrição no caso em análise, conforme previsão da Lei nº 9.873/99, sendo decretada a prescrição da pretensão de ressarcimento e a prescrição punitiva do Tribunal de Contas da União.
Ademais, caso não seja esse o entendimento de Vossas Excelências, requer o recebimento, conhecimento e provimento dos presentes Embargos de Declaração, acolhendo as suas razões, conferindo-lhes efeitos modificativos como decorrência lógica e natural de tal correção, sendo supridas as omissões apontadas, reformando o r. Acórdão embargado, para que sejam as contas julgadas regulares.
Por fim, caso não seja esse, ainda, o entendimento de Vossas Excelências, requer o recebimento, conhecimento e provimento dos presentes Embargos de Declaração, acolhendo as suas razões, conferindo-lhes efeitos modificativos como decorrência lógica e natural de tal correção, sendo supridas as omissões apontadas, reformando o r. Acórdão embargado, para que sejam as contas julgadas regulares com ressalva."
	É o relatório.

João Lucas Silveira Rollemberg (54.342/OAB-DF), Carolina Rollemberg Nogueira (37.127/OAB-DF) e outros, representando Waldoilson dos Santos Leite.

Procurador Sergio Ricardo Costa Caribé.

TOMADA DE CONTAS ESPECIAL. MINISTÉRIO DO TURISMO. CONVÊNIO. IMPUGNAÇÃO TOTAL DOS DISPÊNDIOS. CITAÇÃO. AUDIÊNCIA. NÃO COMPROVAÇÃO DA BOA E REGULAR APLICAÇÃO DOS RECURSOS FEDERAIS TRANSFERIDOS. CONTAS IRREGULARES. DÉBITO. MULTA. RECURSO DE RECONSIDERAÇÃO. CONHECIMENTO. AUSÊNCIA DE PRESCRIÇÃO DA PRETENSÃO PUNITIVA E RESSARCITÓRIA. NÃO PROVIMENTO. EMBARGOS DE DECLARAÇÃO. CONHECIMENTO. ACOLHIMENTO PARCIAL. OMISSÃO SANEADA PELAS ANÁLISES COMPLEMENTARES CONSTANTES NO PRESENTE VOTO. INALTERAÇÃO DOS TERMOS DA DELIBERAÇÃO PROFERIDA.

TOMADA DE CONTAS ESPECIAL (TCE)

não atuou.

Examino embargos de declaração opostos por Waldoilson dos Santos Leite, presidente da Fundação Municipal de Cultura, Turismo e Esportes (Funcaju) , em face do Acórdão 940/2022-TCU-Segunda Câmara, que negou provimento ao recurso de reconsideração por ele interposto contra o Acórdão 8993/2020-TCU-Segunda Câmara, de relatoria do Ministro-Substituto André Luís de Carvalho, de natureza condenatória.
2.	De início, entendo que os presentes embargos devem ser conhecidos, por preencherem os requisitos de admissibilidade aplicáveis à espécie, notadamente os insculpidos no art. 34, §1º, da Lei Orgânica, c/c o art. 287, § 1º, do Regimento Interno do TCU.
-II-
3.	No que respeita ao caráter pedagógico que deve ser conferido às deliberações deste Tribunal de Contas, registro que os embargos de declaração são, em regra, recurso integrativo, objetivando extirpar da decisão embargada eventual obscuridade, contradição e omissão. Vicente Greco Filho assim define esses vícios da deliberação (in Direito Processual Civil Brasileiro 11ª edição, 2º Volume, Editora Saraiva, p. 259/260) :
" (...) obscuridade: defeito consistente na difícil compreensão do texto da sentença e pode decorrer de simples defeito redacional ou mesmo de má formulação de conceitos, havendo obscuridade quando a sentença está incompreensível no comando que impõe e na manifestação de conhecimento e vontade do juiz.
contradição: afirmação conflitante, quer na fundamentação, quer entre a fundamentação e a conclusão, sendo que, nesses casos, a correção da sentença, em princípio, não levaria a uma verdadeira modificação da sentença, mas apenas a um esclarecimento de seu conteúdo.
omissão: caso em que a sentença é complementar, passando a resolver questão não solucionada, ganhando substância, portanto, sendo que as questões que devem ser resolvidas pelo juiz são todas as relevantes postas pelas partes para a solução do litígio, bem como as questões de ordem pública que o juiz deve resolver de ofício, como, por exemplo, a coisa julgada."
4.	O entendimento doutrinário e jurisprudencial sobre a matéria é o de que tais espécies de falhas são aquelas decorrentes do próprio julgado e que prejudicam a sua perfeita compreensão, e não aquelas que bem entenda o embargante, muito menos como meio transverso visando impugnar os fundamentos da decisão atacada. (cf. STJ, Edcl Resp 351490, DJ 23/9/2002) .
5.	Essa compreensão é também do egrégio Supremo Tribunal Federal (STF) , consoante se extrai do seguinte julgado daquela Corte Maior:
"EMENTA: EMBARGOS DE DECLARAÇÃO NO RECURSO ORDINÁRIO EM HABEAS CORPUS. PENAL E PROCESSUAL PENAL. INEXISTÊNCIA DE OBSCURIDADE, CONTRADIÇÃO OU OMISSÃO. AUSÊNCIA DE VÍCIO APTO A ENSEJAR QUALQUER DAS HIPÓTESES DE CABIMENTO DOS EMBARGOS DE DECLARAÇÃO. PRETENSÃO DE REDISCUTIR MATÉRIA JÁ DECIDIDA. EFEITOS INFRINGENTES. IMPOSSIBILIDADE. EMBARGOS DECLARATÓRIOS DESPROVIDOS. 
1. Os embargos de declaração são cabíveis quando houver, na sentença ou no acórdão, obscuridade, contradição ou omissão. Inexistentes quaisquer desses vícios, não se pode falar em cabimento do recurso de embargos de declaração. 
2. A pretensão de rediscutir a matéria de fundo constante da impetração é inviável na via estreita dos embargos declaratórios, máxime quando inexiste nulidade processual a ser sanada. 
3. In casu, verifica-se que a pretensão do embargante é o rejulgamento da impetração, inviável na via estreita dos embargos declaratórios. 
4. Embargos declaratórios desprovidos."
 (Emb. Decl. no Recurso Ordinário em Habeas Corpus 121.103 Distrito Federal. Rel.: Min. LUIZ FUX. Julg. 31/5/2016) 
6.	Registro, também, que na esteira da jurisprudência desta Corte de Contas, resta assente que não há omissão apta ao acolhimento de embargos de declaração quando a matéria é enfrentada na instrução da unidade técnica que consta do relatório e integra as razões de decidir da deliberação embargada, bem assim, na hipótese de haver aspectos divergentes entre o encaminhamento por ela proposto e o que foi compreendido pelo julgador, quando tais questões são objeto de considerações específicas. Nessa linha, por exemplo, os Acórdãos 463/2007, 1.861/2009, 3.111/2014, 302/2015, 2.309/2015, e 294/2016, do Plenário; 1.576/2007, 663/2008, 5.589/2009, 3.339/2013, e 131/2015, estes da 1ª Câmara; e 268/2007, 133/2008 e 8.345/2016, da 2ª Câmara.
-III-
7.	Em apertada síntese, o embargante alega os seguintes vícios no Acórdão 940/2022-TCU-Segunda Câmara:
7.1.	Omissão em função de ausência de manifestação acerca da prescrição intercorrente (art. 1º, §1º, da lei nº 9.873/1999) ;
7.2.	Omissão acerca das previsões constantes nas Leis Municipais 1.985/93 e 2.465/96;
7.3.	Omissão acerca do fato de que o Ministério do Turismo aceitava carta de exclusividade de representação da atração musical específica para a data do evento; e
7.4.	Omissão acerca do fato de que o objeto do convênio foi integralmente cumprido. 
8.	Na sequência, passo à análise acerca de cada uma das alegações do embargante, anotando, desde já, que foi identificada omissão tão somente em relação ao subitem 7.2 acima, o que, entretanto, não possui o condão de alterar os termos da decisão proferida.
-IV-
9.	Em relação à suposta omissão quanto à prescrição intercorrente, cumpre registrar que constou no relatório e voto condutor do decisum embargado o seguinte:
9.1.	Excerto do Relatório do Acórdão 940/2022-TCU-Segunda Câmara:
"f) Prescrição intercorrente: 
22.9.	Nos termos do art. 1º, § 1º, da Lei 9.873/1999, opera-se a prescrição intercorrente se o processo ficar paralisado por mais de três anos, aguardando 'julgamento ou despacho'. 
22.10.	Note-se que há uma correlação entre essa hipótese e as causas de interrupção da prescrição do art. 2º. Com efeito, uma vez interrompida a prescrição por alguma das hipóteses do art. 2º, o processo não pode ficar inativo, sem qualquer inovação processual relevante, por mais de três anos. 
22.11.	Trata-se de prazo específico, não se aplicando nem o prazo geral de cinco anos nem o prazo especial, da lei penal (§ 2º) . A finalidade da prescrição intercorrente, com seu prazo próprio, é a de assegurar a eficiência e celeridade nas apurações administrativas. Seria contrário a essa finalidade a paralisação injustificada do processo por período maior que o triênio estabelecido para a hipótese.
22.12.	A extrapolação do prazo de três anos, sem inovação relevante no processo, pode configurar negligência. Por isso, além de se operar a prescrição, deve-se promover a 'apuração da responsabilidade funcional decorrente da paralisação, se for o caso'. 
22.13.	Em muitas situações o exame da prescrição intercorrente pode ficar prejudicado nos processos já em tramitação no TCU. Como a ação de ressarcimento era considerada imprescritível, as peças que compõem a tomada de contas especial, elencadas no art. 10 da Instrução Normativa-TCU 71/2012, não contemplam informações pormenorizadas quanto ao andamento do processo na fase interna, o que pode prejudicar a análise de eventual paralisação por mais de três anos. 
22.14.	Assim, caso o tribunal venha a adotar a sistemática da Lei 9.873/1999 para aferir a prescrição, convém avaliar, oportunamente, a possibilidade de ajustes na IN-TCU 71/2012, para que as tomadas de contas especiais encaminhadas ao tribunal contenham informações sobre as interrupções ocorridas na fase interna do procedimento (como, por exemplo, declaração do órgão instaurador da TCE, de que o processo não ficou paralisado por mais de três anos, na forma do art. 1º, § 1º, da citada lei) . 
22.15.	Especificamente a respeito desta TCE, as causas de interrupção supramencionadas evidenciam que não teria se materializado a prescrição intercorrente, uma vez que não se observou transcurso superior a três anos entre as diversas interrupções identificadas."  (sublinhados acrescidos) .
9.2.	Excerto do Voto do Acórdão 940/2022-TCU-Segunda Câmara:
"16.	Por último, no que tange à alegação de prescrição da pretensão punitiva e ressarcitória, acompanho, uma vez mais, a minuciosa análise realizada pela Serur, que ratificou a não incidência da prescrição tanto pela regra do Código Civil, seguindo as diretrizes consolidadas no Acórdão 1441/2016-TCU-Plenário (Rel. Min. Benjamin Zymler) , quanto pelo regime da Lei 9.873/1999."
10.	Conforme demonstrado acima, a prescrição intercorrente foi devidamente analisada no relatório que fundamentou meu voto à decisão embargada. Ademais, deixei assente naquele voto que incorporei os fundamentos do respectivo relatório às minhas razões de decidir. Desse modo, não procede a alegação de omissão acerca dessa matéria. 
-V-
11.	Em relação à omissão na análise acerca das Leis Municipais 1.985/93 e 2.465/96, verifico que, apesar de haver sido mencionada no recurso de reconsideração interposto pelo recorrente, de fato, tanto o relatório como o voto que embasaram o Acórdão 940/2022-TCU-Segunda Câmara não as mencionaram.
12.	Conforme se depreende do recurso então interposto e dos presentes aclaratórios, tais legislações tão somente definem a competência da entidade Funcaju pela inclusão no calendário e pela criação das condições necessárias para a realização do "PRÉCAJU", bem como define que o evento será organizado, normatizado, coordenado e realizado pela Associação Sergipana de Blocos e Trios (ASBT) . Com base nisso, o recorrente alegou que não competia à sua entidade (Funcaju) a responsabilidade pela exploração econômica do evento, mas sim à ASBT. 
13.	Nada obstante, extrai-se do termo de convênio pactuado (peça 5) que o Sr. Waldoilson dos Santos Leite foi o signatário do ajuste, na qualidade de convenente. Logo, cabia a ele, como gestor dos recursos, comprovar sua escorreita aplicação perante o Poder Concedente, o que não foi feito, dando ensejo à autuação desta TCE. 
14.	Sendo assim, a despeito da mencionada omissão, saneada pela análise acima, mantêm-se inalterados os termos da deliberação proferida.
-VI-
15.	Em relação à suposta omissão acerca do fato de que o Ministério do Turismo aceitava carta de exclusividade de representação da atração musical específica para a data do evento, entendo que não merece prosperar.
16.	Tal assunto foi abordado em detalhes tanto no relatório como no voto condutor do Acórdão 940/2022-TCU-Segunda Câmara, cujo excerto transcrevo a seguir:
"10. Na linha da jurisprudência desta Corte de Contas, para efeito da contratação enquadrada na hipótese da inexigibilidade prevista no inciso III do art. 25 da Lei 8.666/1992, por meio de intermediários ou representantes, deve ser apresentada cópia do contrato de exclusividade dos artistas com o empresário contratado, registrado em cartório. O contrato de exclusividade não corresponde a autorizações que conferem exclusividade apenas para os dias correspondentes à apresentação dos artistas e restritas às localidades dos eventos (Acórdão 96/2008-TCU-Plenário, Rel. Min. Benjamin Zymler; Acórdão 1435/2017-TCU-Plenário, Rel. Min. Vital do Rêgo) . 
11. No presente caso, a ausência do contrato de exclusividade registrado em cartório afronta a Lei 8.666/1993 e representa grave ofensa aos termos pactuados no convênio. Entretanto, a irregularidade, por si só, não resultaria na condenação em débito. Para tanto, é preciso identificar a execução do objeto por meio da apresentação das atrações musicais e o nexo de causalidade dos recursos repassados ao efetivo recebimento dos cachês por parte dos artistas (Acórdão 1435/2017-TCU-Plenário, Rel. Min. Vital do Rego; Acórdão 8499/2021-TCU-Segunda Câmara, Rel. Min. Bruno Dantas) . 
12. Nessa esteira, constituir-se-á em dano quando '9.2.3.2. não for possível comprovar o nexo de causalidade, ou seja, que os pagamentos tenham sido recebidos pelo artista ou por seu representante devidamente habilitado, seja detentor de contrato de exclusividade, portador de instrumento de procuração ou carta de exclusividade, devidamente registrados em cartório.' (Acórdão 1435/2017-TCU-Plenário, Rel. Min. Vital do Rêgo) . 
13. Por conclusão, cartas de exclusividade ou outros documentos de caráter temporário, emitidos por empresas intermediárias, não se prestam a afastar o débito, ainda que registrados em cartório, salvo se acompanhados de documentos que comprovem os valores cobrados pelos artistas, a título de cachê, e o efetivo recebimento pelos artistas (Acórdão 936/2019-TCU-Plenário, Rel. Min. José Múcio) . 
14. No presente caso, o recorrente não apresentou comprovantes dos pagamentos aos artistas quando da instrução originária tampouco nesta fase recursal. Logo, não logrou comprovar o nexo causal das despesas realizadas. 
15. Vale ressaltar que o ajuste foi celebrado em 18/1/2011, já na vigência da Portaria 153 do Ministério do Turismo, de 6/10/2009, a qual, no parágrafo segundo do art. 17, exige explicitamente a apresentação do comprovante de pagamento dos cachês aos artistas, senão vejamos: 'O convenente deverá exigir do contratante dos artistas e/ou bandas e/ou grupos documento comprobatório do efetivo recebimento do cachê por parte dos mesmos, a ser apresentado no ato da prestação de contas.'"
17.	Conforme se pode observar, o assunto foi devidamente tratado no acórdão embargado, inexistindo, assim, qualquer omissão a ser saneada acerca desse ponto.
-VII-
18.	Melhor sorte não socorre o embargante quanto à suposta omissão acerca do fato de que o objeto do convênio foi integralmente cumprido.
19.	Isso porque o próprio fundamento para a instauração da presente TCE não foi a inexecução do objeto, mas sim a impugnação das despesas realizadas em virtude da ausência de apresentação de contratos de exclusividade, comprovantes de pagamentos de cachês às bandas e do demonstrativo de utilização dos montantes arrecadados com a venda de ingressos, no objeto do convênio.
20.	Ou seja, está se considerando não demonstrado o nexo de causalidade entre as despesas realizadas e o objeto executado. Claro está, portanto, que se considerou que o objeto do convênio foi executado. Por esse motivo, considero inexistir qualquer omissão a ser saneada sobre tal prisma.
	Ante todo o exposto, VOTO por que este Colegiado aprove a minuta de acórdão que ora submeto à apreciação.
TCU, Sala das Sessões, em 14 de junho de 2022.
Ministro JOÃO AUGUSTO RIBEIRO NARDES 
Relator